ACORDAO-COMPLETO-2504713

ACÓRDÃO 3/2023 ATA 1/2023 - SEGUNDA CÂMARA

VISTOS, relatados e discutidos estes autos de recurso de interposto por Luiz Gonzaga Cardoso e Sociedade Brasileira de Integração Social, contra o Acórdão 6195/2019-TCU-Segunda Câmara;
ACORDAM os Ministros do Tribunal de Contas da União, reunidos em sessão de Segunda Câmara, diante das razões expostas pelo relator, com fundamento nos arts. 32, inciso I, e 33 da Lei 8.443/1992, em:
9.1. conhecer do recurso de reconsideração interposto por interposto por Luiz Gonzaga Cardoso e Sociedade Brasileira de Integração Social para, no mérito, negar-lhe provimento;
9.2. dar ciência desta decisão aos recorrentes e aos demais interessados.

Recurso de reconsideração interposto por Luiz Gonzaga Cardoso e Sociedade Brasileira de Integração Social (peça 92), contra o Acórdão 6.195/2019  2ª Câmara (peça 99), relatado pelo Ministro André Luis de Carvalho

Segunda Câmara

Ministério do Turismo.

3. Interessados/Responsáveis/Recorrentes:
3.1. Responsáveis: Luiz Gonzaga Cardoso (XXX.225.099-XX); Sociedade Brasileira de Integração Social Sbis (05.619.315/0001-35).
3.2. Recorrentes: Luiz Gonzaga Cardoso (XXX.225.099-XX); Sociedade Brasileira de Integração Social Sbis (05.619.315/0001-35).

13.1. Ministros presentes: Antonio Anastasia (na Presidência) e Aroldo Cedraz (Relator).
13.2. Ministro-Substituto convocado: Marcos Bemquerer Costa.

AROLDO CEDRAZ

Ministro-Substituto André Luís de Carvalho.

Incluo, como parte deste Relatório, e transcrevo a seguir a instrução de peça 97, que contou com a anuência do corpo dirigente da Serur (peça 98) , bem como do Ministério Público junto ao Tribunal (peça 99) :
INTRODUÇÃO
1.	Trata-se de recurso de reconsideração interposto por Luiz Gonzaga Cardoso e Sociedade Brasileira de Integração Social (peça 92) , contra o Acórdão 6195/2019-TCU-Segunda Câmara (peça 99) , relatado pelo Ministro André Luis de Carvalho, com o seguinte teor: 
9.1. rejeitar parcialmente as correspondentes alegações de defesa e, assim, julgar irregulares as contas da Sociedade Brasileira de Integração Social (Sbis) e de Luiz Gonzaga Cardoso, nos termos dos arts. 1º, I, 16, III, "c", e 19, caput, da Lei nº 8.443, de 1992, para condená-los solidariamente ao pagamento do débito sob o valor de R$ 30.000,00 (trinta mil reais) , atualizado monetariamente e acrescido de juros de mora, calculados desde 2/3/2009 até o efetivo recolhimento, fixando-lhes o prazo de 15 (quinze) dias, contados da notificação, para que comprovem, perante o Tribunal (art. 214, III, "a", do Regimento Interno do TCU - RITCU) , o recolhimento da referida dívida ao Tesouro Nacional, na forma da legislação em vigor; 
9.2. aplicar em desfavor da Sociedade Brasileira de Integração Social (Sbis) e de Luiz Gonzaga Cardoso, individualmente, a multa prevista no art. 57 da Lei nº 8.443, de 1992, sob o valor de R$ 10.000,00 (dez mil reais) , fixando-lhes o prazo de 15 (quinze) dias, contados da notificação, para que comprovem, perante o Tribunal (art. 214, III, "a", do RITCU) , o recolhimento das referidas dívidas ao Tesouro Nacional, atualizadas monetariamente na forma da legislação em vigor; 
9.3. autorizar, caso requerido, nos termos do art. 26 da Lei nº 8.443, de 1992, e do art. 217 do RITCU, o parcelamento das dívidas fixadas por este Acórdão em até 36 (trinta e seis) parcelas mensais e sucessivas, sobre as quais incidirão a atualização monetária e os correspondentes acréscimos legais, esclarecendo aos responsáveis que a falta de pagamento de qualquer parcela importará no vencimento antecipado do saldo devedor, sem prejuízo das demais medidas legais;
9.4. autorizar, desde logo, nos termos do art. 28, inciso II, da Lei nº 8.443, de 1992, a cobrança judicial das dívidas fixadas por este Acórdão, caso não atendidas as notificações; e 
9.5. determinar que a unidade técnica envie a cópia do presente Acórdão, acompanhado do Relatório e da Proposta de Deliberação, à Procuradoria da República no Estado de Santa Catarina, nos termos do art. 16, § 3º, da Lei nº 8.443, de 1992, para o ajuizamento das ações penais e civis cabíveis.
HISTÓRICO
2.	Trata-se de tomada de contas especial instaurada pelo Ministério do Turismo (MTur) em desfavor da Sociedade Brasileira de Integração Social (Sbis) , além de Luiz Gonzaga Cardoso, como então presidente da entidade (gestão: 12/9/2005 a 27/9/2016) , diante da total impugnação dos dispêndios inerentes ao Convênio 1.507/2008 (Siafi 702456) destinado à implementação da "Caravana de Natal" na região de Tubarão - SC.
2.1.	O referido ajuste foi firmado no valor de R$ 166.999,96, sendo R$ 150.000,00 à conta do concedente e R$ 16.999,96 referentes à contrapartida do convenente. Teve vigência de 23/12/2008 a 28/4/2009 (peça 4, p. 6 e 18, e peça 5, p. 3) , com prazo para a apresentação da prestação de contas estipulado para 30 dias após o dia final de vigência. Os recursos foram liberados em 26/2/2009, no valor de R$ 150.000,00 (peça 6) .  
2.2.	O fundamento para a instauração da Tomada de Contas Especial foi a reprovação da execução física, constatada na Análise Técnica de Pedido de Reconsideração 179/2016 (peça 39) e na Nota Financeira 0177/2016 (peça 40) , que basearam as conclusões da fase interna.
2.3.	No âmbito do TCU, após citação dos responsáveis e análise das razões de justificativas, esta Corte de Contas deliberou, por meio do Acórdão 6195/2019-TCU-Segunda Câmara, transcrito anteriormente, julgar irregulares as contas dos responsáveis, com condenação em débito solidário e imputação de multa. 
2.4.	O débito apurado é decorrente da não comprovação da boa aplicação dos recursos recebidos no tocante ao evento supostamente realizado na cidade de Tubarão. Esse evento correspondeu a 20% dos valores originalmente repassados, o que corresponde a um débito de R$ 30.000,00.
2.5.	Não satisfeitos com o julgado, os ora recorrentes interpuseram recurso de reconsideração, ora em análise (peça 92) .
ADMISSIBILIDADE
3.	Reitera-se o exame preliminar de admissibilidade (peça 93) , ratificado pelo Ministro-Relator (peça 96) , que concluiu pelo conhecimento do recurso de reconsideração, com efeito suspensivo em relação aos recorrentes dos itens 9.1 (exceto primeira parte) , 9.2 e 9.4 do Acórdão 6195/2019-TCU-Segunda Câmara, eis que preenchidos os requisitos processuais aplicáveis à espécie.
MÉRITO
4.	Delimitação
4.1.	Constitui objeto do recurso verificar as seguintes questões:
a) se é aplicável o instituto da prescrição sobre o débito e a multa imposta aos responsáveis;
b) se as contas são iliquidáveis;
c) se é possível atestar a regularidade na execução do convênio;
d) se há razoabilidade na imputação da multa.
5.	Da prescrição
5.1.	Os recorrentes alegam a ocorrência da prescrição do débito e da multa, tendo em vista os seguintes argumentos:
	a) transcorreu mais de cinco anos entre a data em que se deu o recebimento dos valores e a citação formalizada perante essa E. Corte de Contas (peça 92, p. 3) ;
	b) o Ministro Marco Aurélio, por decisão monocrática, ao analisar pedido de liminar no MS 35.294/DF, manifestou entendimento pela aplicação do prazo quinquenal. De igual modo, também no MS 35.971/DF, o Ministro manteve entendimento mencionado, manifestando que "descabe admitir que o Poder Público, na seara patrimonial, cruze os braços, permanecendo com o poder exercitável a qualquer momento. (...) Nesse contexto, deve o Tribunal de Contas da União levar em conta o lapso temporal de 5 anos para proceder à noti¿cação daquele que busca responsabilizar por dano ao erário" (peça 92, p. 4) ;
	c) a Primeira Turma do STF já sinalizou pela aplicação do prazo quinquenal. No julgamento do MS 32.201/DF, o referido Órgão Fracionário decidiu que é de cinco anos o prazo para o exercício da ação punitiva da administração pública federal (peça 92, p. 4) ;
	d) o ministro Ricardo Lewandowski, assim como o fez o Min. Marco Aurélio, concedeu liminar no MS 36.054/DF para suspender as condenações dessa E. Corte de Contas, por conta da aplicação da prescrição quinquenal prevista na Lei 9.873/1999 (peça 92, p. 4) .
	Análise
5.2.	Não merece ser acolhida a alegação de prescrição invocada pelos recorrentes. Registre-se que tal tema já fora analisado no voto fundamentador do Acórdão ora vergastado (peça 82, p. 3-4) .
5.3.	No tocante à citada Lei 9.873/1999, que estabelece prazo de prescrição para o exercício de ação punitiva pela Administração, é oportuno mencionar que o Tribunal já afastou a aplicação do referido normativo, tendo em vista sua atividade judicante se amparar no exercício do controle externo, de previsão constitucional, diferente daquela movida pela administração pública federal, com fundamento no poder de polícia (Acórdãos 248/2000 e 71/2000, todos do Plenário e da relatoria do então ministro Bento Bugarin, e Acórdão 1727/2003-TCU-Primeira Câmara, relatado pelo ministro Augusto Sherman) . 
5.4.	Muito embora se possa argumentar pela prevalência das decisões do STF sobre as do TCU, convém ressaltar que os julgados trazidos à baila pelo recorrente foram prolatados em sede de mandado de segurança, com eficácia inter partes e apenas para o caso concreto, não estabelecendo, portanto, qualquer efeito geral ou vinculante. 
5.5.	Em consonância com o parágrafo 5º do art. 37 da Constituição Federal, foram elencadas duas situações distintas quanto à prescrição no que tange ao poder público. A primeira parte do parágrafo trata da prescrição referente às ações relativas a punições a agentes públicos que causem prejuízos ao erário. A segunda parte do parágrafo ressalva as ações de ressarcimento, estabelecendo serem imprescritíveis as ações tendentes a determinar o ressarcimento dos danos causados ao poder público. 
5.6.	A questão da imprescritibilidade das ações de ressarcimento foi tratada em pronunciamento do Supremo Tribunal Federal ao apreciar o Mandado de Segurança  26.210-9/DF, que ensejou a prolação do Acórdão 2709/2008-TCU-Plenário, relatado pelo Ministro Benjamin Zymler, por meio do qual se decidiu deixar assente no âmbito desta Corte de Contas que o art. 37 da Constituição Federal conduz ao entendimento de que as ações de ressarcimento movidas pelo Estado contra os agentes causadores de danos ao erário são imprescritíveis. Até que sobrevenha eventual decisão do STF em sentido contrário, prevalece esse entendimento que também se encontra consubstanciado na Súmula 282 deste Tribunal.
5.7.	No tocante às punições, cumpre tecer considerações acerca do entendimento desta Corte de Contas sobre o tema prescrição da pretensão punitiva do Estado no que tange às penalidades de multa previstas na Lei 8.443/1992.
5.8.            Esta Corte apreciou incidente de uniformização de jurisprudência acerca da prescrição da pretensão punitiva do TCU, em sessão plenária pública extraordinária ocorrida no dia 8/6/2016. Transcreve-se abaixo parte do Acórdão 1441/2016-TCU-Plenário, relatado pelo Ministro José Múcio Monteiro:
ACORDAM os Ministros do Tribunal de Contas da União, reunidos em Sessão do Plenário, ante as razões expostas pelo Redator, em: 
9.1. deixar assente que: 
9.1.1. a pretensão punitiva do Tribunal de Contas da União subordina-se ao prazo geral de prescrição indicado no art. 205 do Código Civil; 
9.1.2. a prescrição a que se refere o subitem anterior é contada a partir da data de ocorrência da irregularidade sancionada, nos termos do art. 189 do Código Civil; 
9.1.3. o ato que ordenar a citação, a audiência ou oitiva da parte interrompe a prescrição de que trata o subitem 9.1.1, nos termos do art. 202, inciso I, do Código Civil; 
9.1.4. a prescrição interrompida recomeça a correr da data em que for ordenada a citação, a audiência ou oitiva da parte, nos termos do art. 202, parágrafo único, parte inicial, do Código Civil; 
9.1.5. haverá a suspensão da prescrição toda vez que o responsável apresentar elementos adicionais de defesa, ou mesmo quando forem necessárias diligências causadas por conta de algum fato novo trazido pelos jurisdicionados, não suficientemente documentado nas manifestações processuais, sendo que a paralisação da contagem do prazo ocorrerá no período compreendido entre a juntada dos elementos adicionais de defesa ou da peça contendo o fato novo e a análise dos referidos elementos ou da resposta da diligência, nos termos do art. 160, §2º, do Regimento Interno; 
9.1.6. a ocorrência desta espécie de prescrição será aferida, independentemente de alegação da parte, em cada processo no qual haja intenção de aplicação das sanções previstas na Lei 8.443/1992; 
9.1.7. o entendimento consubstanciado nos subitens anteriores será aplicado, de imediato, aos processos novos (autuados a partir desta data) bem como àqueles pendentes de decisão de mérito ou de apreciação de recurso por este Tribunal; 
5.9.            Dessa forma, aplica-se no âmbito do TCU, o entendimento de que o prazo prescricional a ser adotado é o previsto no Código Civil, ou seja, dez anos do fato gerador. Ademais, entende-se também que o ato que ordena a citação/audiência é causa interruptiva da prescrição.
5.10.	Assim sendo, no presente caso, considerando como termo inicial o recebimento dos recursos em 26/2/2009 (peça 6) a pretensão punitiva somente estaria prescrita em 2019. Mas tal prazo fora interrompido pelo despacho que autorizou a citação ocorrida em 1/10/2018 (peça 65) , o que valida a aplicação da multa em Sessão de 30/7/2019 (peça 81) . 
5.11.	Por todo o exposto, as alegações de defesa apresentadas pelos responsáveis não conduzem à ocorrência da prescrição, motivo pelo qual devem ser rejeitadas.
6.	Da liquidez das contas.
6.1.	Os recorrentes alegam que as contas são iliquidáveis, tendo em vista os seguintes fundamentos:
	a) a decisão emanada por essa Corte no Acórdão 2032/2013-TCU-Primeira Câmara, da relatoria do Eminente Ministro Augusto Sherman;
	b) o transcurso de longo espaço de tempo impôs aos recorrentes um difícil ônus de ser desincumbido, que é de obter documentos contemporâneos ao ano de 2008 (peça 92, p. 6) .
	Análise
6.2.	Não há plausibilidade ao pedido formulado, até porque os recorrentes não apresentaram justificativas para solicitar o pedido de trancamento das contas. Vale registrar que o relatório fundamentador do Acórdão ao vergastado já analisou o tema da iliquidez das contas, afastando-a (peça 83, p. 8) .
6.3.	O referenciado Acórdão 2032/2013-TCU-Primeira Câmara contempla outras sortes de irregularidades e situações fáticas, não servindo de paradigma para este caso, principalmente porque trataram de situações distintas. Naquele, houve o trancamento das contas, em razão de terem se tornado iliquidáveis diante do transcurso de longo lapso temporal, cerca de doze anos, o que impediu a busca de elementos mais robustos acerca dos indícios de dano e de correspondentes elementos de defesa. 
6.4.	No caso examinado, o convênio teve vigência 23/12/2008 a 28/4/2009, os recursos federais foram creditados na conta específica em 26/2/2009, o Ministério do Turismo notificou o responsável em 7 e 9/3/2017 (peça 41, p. 3-4 e 1-2) e os responsáveis foram notificados por esta Corte de Contas em 28/12/2018 (peças 70 e 71) . 
6.5.	A jurisprudência do TCU vem caminhando no sentido de considerar as contas iliquidáveis quando a notificação do responsável é tardia, ante o evidente prejuízo ao exercício da ampla defesa causado pela mora da Administração Pública. 
6.6.	Segundo a Instrução Normativa TCU 56/2007, vigente à época da execução do convênio, e a Instrução Normativa TCU 71/2012, atualmente em vigor, consideram-se tempestivas as ações de controle externo intentadas em prazo não superior a dez anos desde o fato gerador, como se lê abaixo: 
Instrução Normativa TCU 56/2007 
"§4° Salvo determinação em contrário do Tribunal, fica dispensada a instauração de tomada de contas especial após transcorridos dez anos desde o fato gerador, sem prejuízo de apuração da responsabilidade daqueles que tiverem dado causa ao atraso, nos termos do art. 1º, § 1º. 
§5º O prazo previsto no parágrafo anterior conta-se na forma do § 2º do art. 1º desta Instrução Normativa e interrompe-se com a notificação do responsável pela autoridade administrativa federal competente." 
Instrução Normativa TCU 71/2012 
"Art. 6º Salvo determinação em contrário do Tribunal de Contas da União, fica dispensada a instauração da tomada de contas especial, nas seguintes hipóteses: 
I - valor do débito atualizado monetariamente for inferior a R$ 75.000,00; 
II - houver transcorrido prazo superior a dez anos entre a data provável de ocorrência do dano e a primeira notificação dos responsáveis pela autoridade administrativa competente." 
6.7.	Outrossim, só há contas iliquidáveis diante de fatos alheios à vontade do gestor. Se ele não cumpre a obrigação de prestar contas na época apropriada ou, quando o faz, não apresenta toda a documentação necessária, não pode alegar dificuldade para obter a documentação para se eximir dos compromissos que assumiu ao assinar o convênio.
6.8.	Ademais, ao receber os recursos o recorrente tinha ciência de que precisaria prestar contas, razão pela qual deveria ter se precavido. Nesse sentido, poderia ter mantido a documentação pertinente para tanto em seu poder ou ter prestado as contas até a data estipulada no convênio.
6.9.	Ainda sobre o tema do trancamento de contas por supostamente serem iliquidáveis tão somente pelo transcurso do prazo, há de se fazer a correta leitura dos artigos 20 e 21 da Lei 8.443/1992, verbis: 
Art. 20. As contas serão consideradas iliquidáveis quando caso fortuito ou de força maior, comprovadamente alheio à vontade do responsável, tornar materialmente impossível o julgamento de mérito a que se refere o art. 16 desta Lei. 
Art. 21. O Tribunal ordenará o trancamento das contas que forem consideradas iliquidáveis e o consequente arquivamento do processo. 
6.10.	Assim, nos termos dos artigos 20 da Lei 8.443/1992, é necessária a ocorrência de caso fortuito ou de força maior, comprovadamente alheio à vontade dos responsáveis, que torne materialmente impossível o julgamento de mérito das contas, o que não ocorreu no presente caso. 
6.11.	É necessário advertir que o prazo de guarda de 5 anos dos documentos da prestação de contas somente se inicia com a aprovação das contas pelo órgão concedente, nos termos do art. 3º, § 4º da Portaria Interministerial 127/2008. No caso concreto, enquanto pendia o processo de análise das contas, o prazo quinquenal de guarda sequer havia se iniciado. Nesse sentido, vale transcrever trecho da citada Instrução Normativa: 
Art. 3º Os atos e os procedimentos relativos à formalização, execução, acompanhamento, prestação de contas e informações acerca de tomada de contas especial dos convênios, contratos de repasse e termos de parceria serão realizados no Sistema de Gestão de Convênios e Contratos de Repasse - SICONV, aberto à consulta pública, por meio do Portal dos Convênios. (alterado pela Port. n° 342, de 05/11/2008) 
§ 4º Ressalvada a hipótese de microfilmagem, quando conveniente, os documentos serão conservados em arquivo, no prazo de cinco anos do julgamento das contas dos responsáveis pelo Tribunal de Contas da União, findo o qual poderão ser incinerados mediante termo. (acrescido pela Port. n° 342, de 05/11/2008) .
6.12.	Deste modo, a solicitação de trancamento das contas não está calcada em qualquer demonstração empreendida pelo responsável, presumindo o recorrente, sem a comprovação devida, que houve cerceamento da defesa em decorrência de lapso temporal, presunção contrária às normas que regem o Direito Financeiro, especialmente as obrigações decorrentes da comprovação da regular aplicação dos recursos públicos federais. 
6.13.	Por todo o exposto, as alegações de defesa apresentadas pelos responsáveis não conduzem à iliquidez das contas, motivo pelo qual devem ser rejeitadas.
7.	Da regularidade na aplicação dos recursos referentes à ao evento ocorrido no Município de Tubarão.
7.1.	Os recorrentes arguem pela regularidade na aplicação dos recursos, tendo em vista que o evento foi efetivamente realizado e os registros fotográ¿cos foram apresentados ao Ministério do Turismo (peça 92, p. 4) .
	Análise
7.2.	Os argumentos apresentados não merecem prosperar. Observe-se que os recorrentes não trazem qualquer justificativa quanto às irregularidades apuradas, limitando-se a afirmar, sem quaisquer elementos comprobatórios, que o evento foi realizado. 
7.3.	O relatório fundamentador do acórdão ora vergastado já tratou do tema. Por oportuno, transcreve-se elucidativa análise empreendida (peça 83, p. 6) :
34. No caso da Caravana de Tubarão, o gestor alega que já encaminhou fotos que comprovam a realização do evento durante a fase interna, e essas fotografias não foram consideradas pela entidade concedente no âmbito da fase interna. Ocorre que, ao contrário do alegado pela defesa, há apontamentos nos autos que indicam a análise de fotos referentes à Caravana no município de Tubarão pela entidade concedente e que a entidade convenente teve, à época, a oportunidade de trazer fotos novas que provasse a realização desse item do plano de trabalho, e não o fez, quais sejam: a) na Nota Técnica de Reanálise n°. 0923/2013 (peça 33) , há o seguinte apontamento: E na única etapa realizada dentro de período de vigência, qual seja, etapa de Tubarão - SC, o Convenente não demonstrou a utilização dos Itens conforme previsto no Plano de Trabalho. As fotografias da etapa, apresentadas por meio de CDROM acostado à fl. 133, não demonstram a utilização dos itens em conformidade com o Plano de Trabalho aprovado; b) o gestor e a entidade convenente foram notificados dessa nota técnica em 18/6/2016 (peças 35-36) ; c) nas peças 37 e 38, consta defesa dos responsáveis, na qual não se tratou das fotos da caravana de Tubarão, nem foram trazidas essas fotografias; d) na Análise Técnica de Pedido de Reconsideração nº . 179/2016 (peça 39) , o seguinte apontamento foi novamente consignado: E na única etapa realizada dentro de período de vigência, qual seja, etapa de Tubarão - SC. o Convenente não demonstrou a utilização dos Itens conforme previsto no Plano de Trabalho. As fotografias da etapa, apresentadas por meio de CDROM acostado à fl. 133, não demonstram a utilização dos itens em conformidade com o Plano de Trabalho aprovado; e) o gestor e a entidade convenente foram notificados dessa nota técnica em 9/3/2017 (peças 41-42) , sem trazer qualquer documentação acerca do tema. 35. Em suma, foi dada oportunidade na fase interna, e agora na fase externa (via citação) para que os responsáveis provassem a realização da etapa Tubarão/SC do evento, mas eles não o fizeram.
7.4.	A jurisprudência desta Corte de Contas é pacífica no sentido de que compete ao gestor comprovar a boa e regular aplicação dos recursos públicos, cabendo-lhe o ônus da prova. Esse entendimento está assentado nos seguintes julgados: Acórdão 687/2020-TCU-Plenário, relatado pelo Ministro Augusto Nardes e 3.191/2020 - Primeira Câmara, relatado pelo Ministro Walton Alencar; e encontra fundamento no art. 93 do Decreto-lei 200/1967, o qual dispõe que: "Quem quer que utilize dinheiros públicos terá de justificar seu bom e regular emprego na conformidade das leis, regulamentos e normas emanadas das autoridades competentes". 
8.	Da razoabilidade da multa
8.1.	Os recorrentes contestam o valor da multa a eles imputada, tendo em vista os seguintes fundamentos:
	a) não há indícios de má-fé dos Recorrentes, tampouco de algum desvio ou enriquecimento pessoal (peça 92, p. 5) ;
	b) não houve malversação de recursos públicos, não existindo qualquer indicativo mínimo de que os valores recebidos da União Federal não tenham sido aplicados nas atividades que foram previstas inicialmente (peça 92, p. 5) ;
	c) não houve nenhum ato que indicasse qualquer postura dos Recorrentes de omissão para com suas responsabilidades. A entidade apresentou a devida prestação de contas no passado, a qual, continha elementos suficientes para comprovar a realização de todo o objeto conveniado (peça 92, p. 6) ;
	d) foram realizadas diversas tentativas de obter documentação complementar, tendo, inclusive, sido acrescidos registros que acompanharam a defesa apresentada, o que evidencia a boa-fé dos Recorrentes (peça 92, p. 6) ;
	e) a imposição de multa, nesse contexto, não se mostra compatível com os princípios da razoabilidade e proporcionalidade (peça 92, p. 6) .
	Análise:
8.2.	Não merecem guarida as alegações apresentadas. 
8.3.	Em que pese as irregularidades apuradas, os ora recorrentes não colacionaram aos autos quaisquer justificativas capazes de provar a execução física da etapa de 'Tubarão' da Caravana de Natal.
8.4.             A demonstração da regularidade da aplicação dos recursos públicos transferidos por meio de convênio pressupõe a evidência da relação de causalidade entre eles e as despesas realizadas. Admitir o contrário é possibilitar, a título de mera exemplificação, o ardil de concretizar o objeto do convênio com recursos oriundos de outras fontes para desviar os oriundos do convênio.
8.5.	A alegação de que não houve malversação de recursos, além de não comprovada, não se coaduna com os elementos trazidos aos autos, que denotam a não comprovação da boa e regular gestão de recursos.
8.6.	Sobre a alegada inexistência de dolo por parte dos recorrentes, urge fazer algumas considerações sobre o assunto. A doutrina explica a conduta culposa latu sensu, dividindo-a em dolo e culpa stricto sensu. O dolo, em suma, significa a vontade manifesta pelo ser humano de realizar a conduta ou produzir o resultado. A culpa stricto sensu refere-se à inobservância ao dever de cuidado objetivo a todas as pessoas de razoável diligência. Sobre essa última, observa-se, ainda, que uma das suas modalidades é a culpa por imprudência, ou seja, culpa por ação, por praticar ato sem o devido cuidado e diligência que de todos se espera. Acerca dos fatos constantes nos autos, nota-se que se o recorrente não agiu com dolo, agiu pelo menos com culpa por imprudência, e isso basta para que esta Corte de Contas, com base na responsabilidade subjetiva, cujo elemento essencial é a culpa, responsabilize o recorrente.
8.7.	Conforme a firme jurisprudência do TCU, a imputação do débito exige apenas a verificação da ocorrência de culpa, em qualquer uma de suas modalidades, o que restou evidenciado, no presente caso concreto, diante da conduta do responsável tendo em vista a inexistência de documentação comprobatória da execução física da etapa de 'Tubarão' da Caravana de Natal.
8.8.	Sobre a boa-fé, vale lembrar que tal tema já fora analisado no voto fundamentador do acórdão ora vergastado (peça 83, p. 5) . Por oportuno, transcreve-se o seguinte trecho:
b) nos processos de controle externo, a boa-fé não se presume; a boa-fé não pode ser presumida ou acatada a partir de mera alegação, devendo ser demonstrada e comprovada a partir dos elementos que integram os autos, corroborada em contexto fático propício ao reconhecimento dessa condição em favor dos responsáveis; esse é o entendimento do Tribunal de Contas da União, proferidos em acórdãos do TCU como o 1007/2008 - 2ª Câmara, em feito relatado pelo Exmo. Ministro Ubiratan Aguiar; as ações dos responsáveis, no caso vertente, não demonstram, a princípio a boa-fé, especialmente porque 
8.9.	No mais, inexistem nos autos elementos que demonstrem a boa-fé do responsável ou a ocorrência de outros excludentes de culpabilidade. 
8.10.	No tocante à apenação, é sabido que a dosimetria da multa aplicada aos responsáveis no acórdão condenatório, como é praxe nos processos deste Tribunal e ao contrário do processo penal, não foi realizada em função de cada ato praticado, e sim pelo conjunto dos atos irregulares tratados no processo. Há uma sanção única, que reflete o universo dos fatos do processo, sem a necessidade de quantificar sanções em separado para cada infração. 
8.11.	A ponderação do valor de cada uma dessas apenações é tarefa do julgador, cabendo a ele ponderar a gravidade relativa das irregularidades na hora de calcular a dosimetria da pena a ser aplicada.
8.12.	Por óbvio não há, nas multas do art. 57 da Lei 8.443/1992, proporção a ser seguida com rigidez matemática, a exigir que se for elidida uma só das falhas a multa tenha, necessariamente, que ser reduzida em determinado grau. 
8.13. 	No caso da multa do art. 57, a diretriz a ser observada nesse trânsito entre o mínimo e o máximo permitidos pela lei é a de que o valor estabelecido no caso concreto seja compatível com a gravidade da conduta globalmente considerada, atendo-se à lesividade de seus efeitos e à culpabilidade do agente, com vistas a atender às finalidades de reprovação e prevenção do ilícito. 
8.14.	Conforme a firme jurisprudência do TCU, a imputação das sanções do art. 57 e 58 da Lei 8.443/1992, assim como do débito, exige apenas a verificação da ocorrência de culpa, em qualquer uma de suas modalidades, o que restou evidenciado, no presente caso concreto, diante da conduta do responsável.
8.15.	Note-se que a atividade do julgador envolve uma certa margem de discricionariedade. Nesse sentido, a multa de R$ 10.000,00 parece razoável, sopesando-se adequadamente as condutas dos responsáveis que ocorreram em débito de R$ 30.000,00 em valores históricos, ressaltando-se que quando o responsável é julgado em débito, pode o Tribunal aplicar-lhe multa de até cem por cento do valor atualizado do dano causado ao erário, conforme estabelecido no art. 267 do Regimento Interno. 
8.16.	Neste caso concreto, foram devidamente sopesadas a gravidade das irregularidades e do dano causado ao erário, além do grau de culpabilidade dos agentes e das circunstâncias fáticas. Além disso, foram respeitados os limites fixados nos arts. 57 da Lei 8.443/1992 e 267 do Regimento Interno do TCU, tendo sido o valor da multa arbitrado em cerca de 33% do débito não atualizado.
8.17.	Assim, as multas aplicadas pelo Tribunal atendem ao princípio da razoabilidade, quando analisadas adequadamente aos subcritérios da necessidade, adequação e proporcionalidade em sentido estrito da pena.
CONCLUSÃO
9.	Em face das análises anteriores, conclui-se que:
	a) considerando como termo inicial o recebimento dos recursos em 26/2/2009 (peça 6) a pretensão punitiva somente estaria prescrita em 2019. Mas tal prazo fora interrompido pelo despacho que autorizou a citação ocorrida em 1/10/2018 (peça 65) , o que valida a aplicação da multa em Sessão de 30/7/2019 (peça 81) 
	b) a imputação do débito exige apenas a verificação da ocorrência de culpa, em qualquer uma de suas modalidades, o que restou evidenciado, no presente caso concreto;
	c) a solicitação de trancamento das contas não está calcada em qualquer demonstração empreendida pelos responsáveis, presumindo os recorrentes, sem a comprovação devida, que houve cerceamento da defesa em decorrência de lapso temporal, presunção contrária às normas que regem o Direito Financeiro, especialmente as obrigações decorrentes da comprovação da regular aplicação dos recursos públicos federais;
	d) os recorrentes não trazem qualquer justificativa quanto às irregularidades apuradas, limitando-se a afirmar, sem quaisquer elementos comprobatórios, que o evento foi realizado
	e) as multas aplicadas pelo Tribunal atendem ao princípio da razoabilidade, quando analisadas adequadamente aos subcritérios da necessidade, adequação e proporcionalidade em sentido estrito da pena.
8.1.	Com base nessas conclusões, entende-se que o acórdão recorrido é regular e válido e, no mérito, à míngua de novos elementos aptos a modificar os fundamentos daquele julgado, há que ser negado provimento ao recurso.
PROPOSTA DE ENCAMINHAMENTO
9.	Diante do exposto, com fundamento nos artigos 32, inciso I, 33 da Lei 8.443/1992, submetem-se os autos à consideração superior, propondo-se:
a) conhecer do recurso e, no mérito, negar-lhe provimento; 
b) comunicar aos recorrentes e aos demais interessados, a deliberação que vier a ser proferida por esta Corte.
2.	Examinados os novos elementos juntados à peça 101, a unidade técnica produziu nova instrução (peça 106) , que contou com a anuência do corpo dirigente da Serur (peça 107) , bem como do Ministério Público junto ao Tribunal (peça 108) , cujo exame prescricional e de mérito transcrevo a seguir:  
MÉRITO
3.	Delimitação
3.1.	Em exame complementar ao realizado na instrução anterior (peça 97) , constitui objeto do recurso (peça 101) verificar as seguintes questões:
	a) se é aplicável o instituto da prescrição a esta TCE;
	b) se é possível comprovar a execução do objeto conveniado.
4.	Da alegada prescrição
4.1. 	Os recorrentes clamam pela prescrição considerando manifestação do STF, Tema 897, o qual determina que são imprescritíveis as ações de ressarcimento ao erário fundadas na prática de ato doloso tipificado na Lei de Improbidade Administrativa (peça 101, p. 36) .
	Análise
4.2.	As alegações apresentadas não merecem prosperar.
4.3.	A decisão emanada por esta Corte de Contas não teve por fundamento a caracterização do ato de improbidade administrativa, definido pela Lei 8.429/1992 e apurado mediante processo judicial, mas sim a aplicação da Lei 8.443/1992, Lei Orgânica deste Tribunal. 
4.4.	No caso em exame, este Tribunal de Contas reconheceu que não houve a prescrição da pretensão punitiva seguindo os critérios fixados no Acórdão 1441/2016-TCU-Plenário. Por isso mesmo, foram aplicadas sanções aos responsáveis. Quanto à imputação de débito, para recomposição do prejuízo causado ao erário, a decisão adotou a premissa de que a ação de ressarcimento é imprescritível, por expressa previsão do art. 37, § 5º, da Constituição Federal.
4.5.	A não ocorrência da prescrição da prescrição punitiva já havia sido enfrentada na instrução precedente deste recurso (peça 97) . Ocorre, contudo, que é necessária uma atualização da abordagem vez que a questão da prescrição como um todo, tanto do débito como das apenações, foi objeto de repercussão geral admitida pelo Supremo Tribunal Federal no Recurso Extraordinário 636.886 (tema 899) . O citado RE teve seu julgamento finalizado, embora ainda esteja pendente a publicação do acórdão paradigma. A decisão do julgamento foi publicada em 20/4/2020, enunciando-se a tese de que "é prescritível a pretensão de ressarcimento ao erário fundada em decisão de Tribunal de Contas". 
4.6.	Diante deste novo cenário, o tema da prescrição passa a ser analisado novamente, levando-se em conta o recente pronunciamento do STF, com o fim de verificar a aplicação, à hipótese dos autos, do novo entendimento firmado sobre o sentido e alcance do art. 37, § 5º, da Constituição.
4.7.	Na presente análise será examinado se as conclusões do RE 636.886, acerca da prescrição da pretensão executória, serão também aplicáveis à pretensão reparatória (ou condenatória) .
4.8.	Os significativos impactos do julgamento do RE 636.886 foram objeto de análise pela Serur. Por economia processual, juntou-se a estes autos  (peça 105) cópia do pronunciamento da unidade emitido no TC Processo 003.889/2016-5, com as diretrizes gerais da análise; texto para Discussão 1/2021-Serur, com análise das decisões do STF sobre a prescrição do ressarcimento, adotadas após o julgamento do RE 636.886 (tema 899 da repercussão geral) , além da manifestação originária da secretaria, sobre as repercussões do RE 636.886 (exame de recurso interposto no TC Processo 027.624/2018-8) . A partir de tais manifestações foram fundamentadas as premissas que serão consideradas no presente exame.  
4.9.	No exame da prescrição, a Serur tem se manifestado com base nas seguintes premissas, que serão utilizadas no presente exame: 
	a)  ao julgar o RE 636.886, o STF conferiu nova interpretação ao art. 37, § 5º, da Constituição Federal, fixando a tese de que "é prescritível a pretensão de ressarcimento ao erário fundada em decisão de Tribunal de Contas";
	b)  as pretensões punitiva e de ressarcimento devem observar o mesmo regime na atividade de controle externo, dado o objetivo comum da prescrição, de fixar prazo para o Tribunal de Contas agir, para caracterizar o ilícito, identificar seu autor, dimensionar as consequências da conduta e impor as consequências legais, independentemente de tais consequências terem natureza punitiva ou ressarcitória;
	c)  até que sobrevenha norma específica, entende-se que a prescrição das pretensões punitiva e de ressarcimento, no processo de controle externo, deve observar o regime Lei 9.873/1999, na linha dos recentes pronunciamentos do STF a respeito. Assim, sem prejuízo de se realizar o exame da prescrição também segundo o prazo decenal previsto no Código Civil, acolhido pelo TCU (Acórdão 1441/2016-TCU-Plenário) , o critério adotado, na formulação da proposta de encaminhamento, será o da Lei 9.873/1999.  
4.10.	Ao utilizar o regime prescricional segundo os critérios do Acórdão 1441/2016-TCU-Plenário, constata-se que a prescrição não se opera no caso em comento. Isso porque, pela aplicação deste acórdão, em linhas gerais, a prescrição subordina-se ao prazo geral de dez anos (Código Civil, art. 205) , contado a partir da data da ocorrência do fato e interrompido pelo ato que ordenar a citação, a audiência ou a oitiva da parte. 
4.11.	Entre outras razões que justificaram a adoção desse critério destaca-se a de que o citado dispositivo constitui uma cláusula geral a ser empregada sempre que a pretensão for prescritível, mas a lei não estabelecer um prazo específico, como na hipótese.
4.12.	Para análise, tem-se como termo inicial da prescrição o dia do envio da prestação de contas, que ocorreu em 27/7/2009 (peça 7) .  A pretensão reparatória e punitiva, então, somente estaria prescrita em 27/7/2019. Mas tal prazo fora interrompido pelo despacho que autorizou a citação ocorrida em 1/10/2018 (peça 65) , o que ratifica a aplicação da decisão emanada em Sessão de 3/7/2019 (peça 81) .
4.13.	Destaque-se que no caso de sob análise, as datas de crédito dos recursos transferidos ou a data das despesas glosadas são termos adequados para a incidência de encargos legais (art. 9º da IN-TCU 71/2012) , mas não para início da prescrição. Para esta finalidade considera-se, no regime do Código Civil, o dia seguinte ao fim do prazo para a prestação de contas (art. 4º, § 1º, I, da citada IN) , já que, enquanto não exaurido esse prazo, não se pode falar em inércia da Administração-credora (Código Civil, art. 199, II; Acórdão 1470/2020-TCU-Segunda Câmara, relatados pelos Ministros Ana Arraes e Marcos Bemquerer, respectivamente) .
4.14.	Considerando a premissa de que as pretensões punitiva e de ressarcimento se submetem ao mesmo regime, conclui-se que não estão prescritas nem a possibilidade de aplicação de multa, nem a de condenação ao ressarcimento, caso fossem adotados, para ambos os fins, os parâmetros definidos no Acórdão 1441/2016-TCU-Plenário.
4.15.	No mais, sob o prisma das premissas fixadas na Lei 9.873/1999 ao caso em exame, observa-se que não se operou a prescrição quinquenal. Isso porque, ao considerar como termo inicial da prescrição o dia do envio da prestação de contas, que ocorreu em 27/7/2009 (peça 7) , deve-se considerar os fatos interruptivos da prescrição segundo a égide do citado normativo.  
4.16.	Assim sendo, no presente caso, considerando o referido termo inicial, a pretensão reparatória ou punitiva somente estaria prescrita em 27/7/2014. Mas tal prazo fora interrompido pelas seguintes circunstâncias:
a) por atos inequívocos que importaram na apuração do fato: 
a.1) em 25/5/2010, quando da emissão da Nota Técnica de Análise 445 (peça 27) ; 
a.2) em 18/1/2011, quando da emissão da Nota Técnica de Reanálise 139/2011 (peça 29) ;
 a.3) em 6/11/2013, quando da emissão da Nota Técnica de Reanálise 0923/2013 (peça 33) ; 
a.4) em 8/3/2016, quando da emissão da Nota Financeira 0177/2016 (peça 34) ; 
a.5) em 8/11/2017, quando da emissão do Relatório de Tomada de Contas Especial 137/2017 (peça 55) ;
b) em 28/12/2018, pela citação dos responsáveis (peças 66, 67, 70 e 71) ;   
c) em 30/7/2019, pela decisão condenatória recorrível, na sessão em que foi proferido o acórdão condenatório (peça 81) .
4.17.	Registre-se que, independentemente da existência de outras causas interruptivas não elencadas acima, cujo levantamento não se fez necessário, observa-se, pelos eventos indicados, que em nenhum momento transcorreu prazo suficiente para se operar a prescrição, considerando-se o prazo geral de cinco anos, tomando-se por referência a Lei 9.873/1999, tida pelo STF como norma regente da prescrição da pretensão punitiva pelo TCU. 
4.18.	Ainda sobre o tema, passa-se a analisar a prescrição intercorrente, que nos termos do art. 1º, § 1º, da Lei 9.873/1999, passa a operar se o processo ficar paralisado por mais de três anos, aguardando "julgamento ou despacho". 
4.19.	Note-se que há uma correlação entre essa hipótese e as causas de interrupção da prescrição do art. 2º. Com efeito, uma vez interrompida a prescrição por alguma das hipóteses do art. 2º, o processo não pode ficar inativo, sem qualquer inovação processual relevante, por mais de três anos.
4.20.	Trata-se de prazo específico, não se aplicando nem o prazo geral de cinco anos nem o prazo especial, da lei penal (§ 2º) . A finalidade da prescrição intercorrente, com seu prazo próprio, é a de assegurar a eficiência e celeridade nas apurações administrativas. Seria contrário a essa finalidade a paralisação injustificada do processo por período maior que o triênio estabelecido para a hipótese.
4.21.	Especificamente quanto a esta TCE, as causas de interrupção elencadas acima permitem evidenciar que o processo teve andamento regular, não ocorrendo, então, a prescrição intercorrente.
4.22.	Partindo-se da premissa de que a pretensão reparatória segue as mesmas balizas, enquanto não houver norma específica a respeito, a demonstração de que não se operou a prescrição punitiva impõe, como consequência, a conclusão de que também é viável a condenação ao ressarcimento do prejuízo apurado nos autos.
4.23.	Diante dos fatos narrados, não há que se falar em contas iliquidáveis. Nessa linha, vale lembrar que o lapso temporal entre a conduta omissa do recorrente e a instauração da tomada de contas especial pode, em tese, gerar prejuízo à defesa do responsável, sendo que a demonstração de inviabilidade de exercício do contraditório e da ampla defesa deve ser por ele procedida, com a indicação objetiva do obstáculo ou da dificuldade concreta verificada, o que não ocorreu nestes autos.
4.24.	Por todo o exposto, constata-se que as pretensões punitiva e de ressarcimento não se operaram ao considerarmos os fundamentos da Lei 9.873/1999. 
5.	Da  execução do objeto conveniado
5.1. 	Os recorrentes alegam que houve a integral do objeto, tendo em vista os seguintes argumentos:
	a) 	as fotos são capazes de comprovar a efetiva realização da "Caravana de Natal" na cidade de Tubarão - SC e foram apresentadas oportunamente junto ao Ministério do Turismo (peça 101, p. 1) ;
	b) as fotos do evento ocorrido em Tubarão foram devidamente apresentadas, tanto que na primeira análise da prestação de contas promovida pela equipe técnica do Ministério do Turismo em fls. 141, foram solicitadas fotos comprobatórias do evento apenas em Braço do Norte, ou seja, aprovando a realização do evento nas demais cidades (peça 101, p. 2) ;
	c) a insistência, por parte da autoridade fiscalizadora, da apresentação de fotos do evento em Tubarão dá conta, em verdade, de que o Ministério do Turismo extraviou ou perdeu o CD ROM com as fotos do evento em Tubarão, e depois, aproximadamente dez anos da data da apresentação das aludidas fotos, veio insistir na apresentação das mesmas, sugerindo sua inexistência, fato que, com todo respeito, constitui abusividade (peça 101, p. 2) .
	Análise
5.2.	Não merecem guarida as alegações apresentadas. A documentação apresentada não tem o condão de comprovar a execução do objeto.
5.3.	Inicialmente vale lembrar que, em que pese a alegação dos recorrentes que já se passaram mais de dez anos da realização do evento, oportuno destacar que, de acordo com o termo de convênio, cláusula terceira, II, "e" os responsáveis estavam obrigados a manter arquivada por dez anos, contados da data em que fosse aprovada a prestação de contas, toda a documentação referente ao convênio (peça 4, p. 3) .
5.4.	As fotos apresentadas pelos responsáveis (peça 101, p. 3-29) não trazem qualquer identificação sobre a qual evento se referem, nem mesmo sobre o convênio, local de realização ou mesmo data de referência. Apenas é possível identificar patrocínios de empresas privadas nas camisas utilizadas pelas pessoas retratadas em uma das imagens (peça 101, p. 7) .
5.5.	As cópias dos recortes de jornal/revista também não fazem referência ao ano do evento, além de não constarem qualquer informação sobre o patrocínio do Ministério da Cultura. Em que pese a inexistência dessas informações, identifica-se divulgação da Secretaria de Cultura, Esporte e Turismo e da Câmara de Dirigentes Lojistas-CDL (peça 101, p. 30-31, 33) .
5.6.	Destaque-se que em consonância com o termo de convênio, cláusula terceira, II, "g", os responsáveis estavam obrigados a destacar a participação do Governo Federal e do Ministério do Turismo em toda e qualquer divulgação do evento relacionada com a execução do objeto, bem como opor a marca do Governo Federal (peça 4, p. 3) . Tal regra, no entanto, não foi observada conforme se identifica nas cópias das fotografias anexadas ou mesmo nas cópias das publicações do evento.
5.7.	Quanto às datas de realização do evento, enfatize-se que de acordo com o plano de trabalho (peça 7, p. 1) , o cronograma de execução teria início dia 23/12, no entanto, de acordo com o calendário constantes das cópias apresentas, o evento foi iniciado dia 13/12 (peça 101, p. 33) .
5.8.	Não encontra respaldo nos autos a afirmação de que houve a aprovação das etapas realizadas nas demais cidades, exceto Braço do Norte. Nessa linha, vale transcrever elucidativa análise empreendida na Nota Técnica de Análise de Reconsideração nº 179/2016, emitida pelo Ministério do Turismo, por meio da Secretaria Nacional de Qualificação e Promoção do Turismo (peça 39, p. 2) :
Em análise aos autos do processo de prestação de contas, verificou-se que, conforme folder de divulgação do evento (fl. 139) , quatro etapas do evento foram realizadas antes mesmo do início da vigência do Convênio, o que caracteriza afronta a legislação que rege a matéria e descumprimento da alínea "o" do inciso II da cláusula terceira do termo de convênio assinado.
E na Única etapa realizada dentro de período de vigência, qual seja, etapa de Tubarão- SC, o Convenente não demonstrou a utilização dos itens conforme previsto no Plano de Trabalho. 
As fotografias da etapa, apresentadas por meio de CD ROM acostado á fl. 133, não demonstram a utilização dos itens em conformidade com o Plano de trabalho aprovado. 
Diante do exposto, conclui-se pela reprovação da execução física do convênio
5.9.	Não basta alegar a aplicação regular dos recursos públicos geridos. É mandatório que os gestores comprovem, por meio de documentação idônea, que o objeto foi executado e que os recursos captados foram de fato aplicados no objeto acordado. 
5.10.	É pacífico no TCU o entendimento de que a não comprovação da execução do objeto, ausência de nexo de causalidade entre os recursos federais recebidos e as despesas realizadas para a execução do objeto do ajuste impõe o julgamento das contas pela irregularidade e a condenação em débito do responsável, com a consequente aplicação da multa do art. 57 da Lei 8.443/1992. 
5.11.             Vale destacar que, relativamente à fiscalização dos gastos públicos, privilegia-se a inversão do ônus da prova, pois cabe ao gestor comprovar a boa aplicação dos dinheiros e valores públicos sob sua responsabilidade.   São nesse sentido os Acórdãos 10.995/2015 e 8.928/2015, ambos da 2ª Câmara, relatados pelo Ministro Marcos Bemquerer; 7.473/2015-1ª Câmara, rel. Benjamin Zymler; 9376/2015-2ª Câmara, rel. Vital do Rêgo; entre outros. 
CONCLUSÃO
6.	Em face das análises anteriores, conclui-se que:
a) não há que se falar em prescrição da pretensão reparatória e punitiva ao se considerar os fundamentos da Lei 9.873/1999;
	b) a documentação apresentada não tem o condão de comprovar a execução do objeto.
6.1.	Com base nessas conclusões, entende-se que o acórdão recorrido é regular e válido e, no mérito, à míngua de novos elementos aptos a modificar os fundamentos daquele julgado, há que ser negado provimento ao recurso, ratificando-se o anterior encaminhamento desta Secretaria (peças 97 e 98) .
6.2.           Registre-se, por fim, que os recorrentes requerem, por meio de seu advogado Peterson Medeiros de Oliveira, OAB/SC 16.231, a realização de sustentação oral por ocasião do julgamento em plenário (peça 101, p. 37) , cabendo o seu deferimento nos termos do art. 168 do RI/TCU. A notificação da parte acerca do deferimento de seu pedido deve ser realizada por meio da publicação das pautas das sessões na imprensa oficial ou portal do Tribunal na internet e em excerto do Boletim do Tribunal de Contas da União, nos termos do art. 3º da Portaria TCU 239/2000 c/c art. 141, § 4º, do RITCU.
PROPOSTA DE ENCAMINHAMENTO
7.	Diante do exposto, com fundamento nos artigos 32, inciso I, 33 da Lei 8.443/1992, submetem-se os autos à consideração superior, propondo-se:
a) ratificando anterior encaminhamento desta Secretaria (peças 97 e 98) , conhecer do recurso e, no mérito, negar-lhe provimento;
b) deferir o pedido de sustentação oral, nos termos do art. 168 do RI/TCU, devendo a parte ser notificada, por meio de seu advogado, nos moldes previstos no art. 3º da Portaria TCU 239/2000 c/c art. 141, § 4º, do RITCU;
c) comunicar aos recorrentes e aos demais interessados a deliberação que vier a ser proferida por esta Corte.
É o Relatório.

Peterson Medeiros de Oliveira (16231/OAB-SC), representando Luiz Gonzaga Cardoso.

Subprocurador-Geral Paulo Soares Bugarin.

RECURSO DE RECONSIDERAÇÃO. TOMADA DE CONTAS ESPECIAL. CONHECIMENTO. RAZÕES RECURSAIS REJEITADAS. PROVIMENTO NEGADO. MANTIDOS OS TERMOS DO ACÓRDÃO RECORRIDO. CIÊNCIA.

TOMADA DE CONTAS ESPECIAL (TCE)

Secretaria de Recursos (Serur); Secretaria de Controle Externo de Tomada de Contas Especial (SecexTCE).

Conforme consignado no Relatório precedente, este recurso de reconsideração foi interposto por Luiz Gonzaga Cardoso e Sociedade Brasileira de Integração Social, contra o Acórdão 6195/2019-TCU-Segunda Câmara (rel. Ministro André Luis de Carvalho) que julgou a Tomada de Contas Especial instaurada pelo Ministério do Turismo (MTur) em desfavor dos recorrentes diante da total impugnação dos dispêndios inerentes ao Convênio 1.507/2008 destinado à implementação da "Caravana de Natal" na região de Tubarão - SC.
2.	De início, cabe conhecer do recurso por estarem preenchidos os requisitos de admissibilidade previstos nos artigos 32, I, e 33 da Lei Orgânica do Tribunal de Contas da União.
3.	Às peças 92 e 101, os recorrentes apresentaram, em síntese, os seguintes argumentos recursais: a) prescrição das pretensões punitiva e ressarcitória do Tribunal; b) iliquidez das contas, nos moldes do Acórdão 2032/2013-TCU-Primeira Câmara, devido ao longo espaço de tempo transcorrido desde o fato impugnado, o que teria inviabilizado a produção de defesa, devido à dificuldade de obtenção de documentos contemporâneos ao ano de 2008; c) regularidade da aplicação dos recursos e execução integral do objeto do convênio, conforme fotos apresentadas; d) extravio de documentação probatória no âmbito do Ministério do Turismo; e e) multa desarrazoada em razão da ausência de má-fé dos recorrentes ou malversação de recursos públicos;
4.	Em exame preliminar, importa destacar que a prescrição nos processos de controle externo em curso no Tribunal de Contas da União passou a observar o disposto na Lei 9.873, de 23 de novembro de 1999, de modo que, pela disciplina recentemente adotada nesta Corte de Contas, prescrevem em cinco anos as pretensões punitiva e de ressarcimento, nos termos da Resolução/TCU 344, de 11 de novembro de 2022, merecendo destaque para este exame os seguintes artigos:
Art. 2º Prescrevem em cinco anos as pretensões punitiva e de ressarcimento, contados dos termos iniciais indicados no artigo 4°, conforme cada caso. 
 (...) 
Art. 4° O prazo de prescrição será contado:
I - da data em que as contas deveriam ter sido prestadas, no caso de omissão de prestação de contas;
II - da data da apresentação da prestação de contas ao órgão competente para a sua análise inicial;
 (...) 
Art. 5º A prescrição se interrompe:
I - pela notificação, oitiva, citação ou audiência do responsável, inclusive por edital; 
II - por qualquer ato inequívoco de apuração do fato;
III - por qualquer ato inequívoco de tentativa de solução conciliatória; 
IV - pela decisão condenatória recorrível.
§ 1° A prescrição pode se interromper mais de uma vez por causas distintas ou por uma mesma causa desde que, por sua natureza, essa causa seja repetível no curso do processo.
§ 2° Interrompida a prescrição, começa a correr novo prazo a partir do ato interruptivo.
 (...) 
Art. 8º Incide a prescrição intercorrente se o processo ficar paralisado por mais de três anos, pendente de julgamento ou despacho, sem prejuízo da responsabilidade funcional decorrente da paralisação, se for o caso. 
§ 1° A prescrição intercorrente interrompe-se por qualquer ato que evidencie o andamento regular do processo, excetuando-se pedido e concessão de vista dos autos, emissão de certidões, prestação de informações, juntada de procuração ou subestabelecimento e outros atos que não interfiram de modo relevante no curso das apurações.
§ 2° As causas impeditivas, suspensivas e interruptivas da prescrição principal também impedem, suspendem ou interrompem a prescrição intercorrente.
5.	No presente caso, aplicando-se as diretrizes da novel Resolução, temos os seguintes marcos temporais e interruptivos:
1) Termo inicial: encaminhamento da prestação de contas: julho/2009 (peça 55, p. 1) ;
2) Interrupção:  Nota Técnica de Análise 445: 25/5/2010 (peça 27) ;
3) Interrupção:  Nota Técnica de Reanálise 139/2011: 18/1/2011 (peça 29) ;
4) Interrupção:  Nota Técnica de Reanálise 0923/2013: 6/11/2013 (peça 33) ;
5) Interrupção:  Nota Financeira 0177/2016: 8/3/2016 (peça 34) ;
6) Interrupção:  Relatório de Tomada de Contas Especial 137/2017: 8/11/2017 (peça 55) ;
7) Interrupção:  Citação dos responsáveis: 28/12/2018 (peças 66, 67, 70 e 71) ;
8) Interrupção:  Decisão condenatória recorrível: 30/7/2019 (peça 81) ;
9) Despacho de autoridade para exame de novos elementos juntados (peça 104) .
6.	Independentemente da existência de outras causas interruptivas não elencadas acima, cujo levantamento não se fez necessário, nota-se que não há que se falar em prescrição no presente caso, uma vez que, consideradas as interrupções indicadas, a prescrição só ocorrerá em julho de 2024, caso não surjam outras causas interruptivas.
7.	Também, não ocorreu a prescrição intercorrente, nos termos do art. 8º da Resolução/TCU 344, considerando o Despacho de peça 104. 
8.	No mérito, afasto o argumento da iliquidez das contas, uma vez que a movimentação processual indicada no exame da prescrição é suficiente para demonstrar a regular instrução dos autos sem que tenha havido qualquer indicação objetiva de obstáculo ou prejuízo inequívoco ao exercício da defesa dos recorrentes, nos termos do art. 20 da Lei 8.443/92.  O Acórdão 2032/2013-TCU-Primeira Câmara também não serve como precedente neste caso, uma vez que trata de fatos e circunstâncias distintas, não aplicáveis nestes autos. 
9.	Sobre a dificuldade de obtenção de documentos contemporâneos ao ano de 2008, considero adequada o esclarecimento da Serur, quando consignou à peça 97, p. 6:
6.7.	Outrossim, só há contas iliquidáveis diante de fatos alheios à vontade do gestor. Se ele não cumpre a obrigação de prestar contas na época apropriada ou, quando o faz, não apresenta toda a documentação necessária, não pode alegar dificuldade para obter a documentação para se eximir dos compromissos que assumiu ao assinar o convênio.
6.8.	Ademais, ao receber os recursos o recorrente tinha ciência de que precisaria prestar contas, razão pela qual deveria ter se precavido. Nesse sentido, poderia ter mantido a documentação pertinente para tanto em seu poder ou ter prestado as contas até a data estipulada no convênio.
 (...) 
6.11.	É necessário advertir que o prazo de guarda de 5 anos dos documentos da prestação de contas somente se inicia com a aprovação das contas pelo órgão concedente, nos termos do art. 3º, § 4º da Portaria Interministerial 127/2008. No caso concreto, enquanto pendia o processo de análise das contas, o prazo quinquenal de guarda sequer havia se iniciado. Nesse sentido, vale transcrever trecho da citada Instrução Normativa: 
Art. 3º Os atos e os procedimentos relativos à formalização, execução, acompanhamento, prestação de contas e informações acerca de tomada de contas especial dos convênios, contratos de repasse e termos de parceria serão realizados no Sistema de Gestão de Convênios e Contratos de Repasse - SICONV, aberto à consulta pública, por meio do Portal dos Convênios. (alterado pela Port. n° 342, de 05/11/2008) 
§ 4º Ressalvada a hipótese de microfilmagem, quando conveniente, os documentos serão conservados em arquivo, no prazo de cinco anos do julgamento das contas dos responsáveis pelo Tribunal de Contas da União, findo o qual poderão ser incinerados mediante termo. (acrescido pela Port. n° 342, de 05/11/2008) .
10.	Com essas observações, afasto, também, o argumento sobre suposto extravio de documentos no âmbito do Ministério do Turismo, uma vez que a guarda dos documentos é de responsabilidade do gestor, nos termos das normas referidas.
11.	No que diz respeito à alegada regularidade da aplicação dos recursos e execução integral do objeto do convênio, conforme fotos apresentadas, verifico que os elementos acostados aos autos não foram suficientes para atestar as alegações dos recorrentes, como se vê na conclusão da análise realizada pela Serur:
5.2.	Não merecem guarida as alegações apresentadas. A documentação apresentada não tem o condão de comprovar a execução do objeto.
 (...) 
5.4.	As fotos apresentadas pelos responsáveis (peça 101, p. 3-29) não trazem qualquer identificação sobre a qual evento se referem, nem mesmo sobre o convênio, local de realização ou mesmo data de referência. Apenas é possível identificar patrocínios de empresas privadas nas camisas utilizadas pelas pessoas retratadas em uma das imagens (peça 101, p. 7) .
5.5.	As cópias dos recortes de jornal/revista também não fazem referência ao ano do evento, além de não constarem qualquer informação sobre o patrocínio do Ministério da Cultura. Em que pese a inexistência dessas informações, identifica-se divulgação da Secretaria de Cultura, Esporte e Turismo e da Câmara de Dirigentes Lojistas-CDL (peça 101, p. 30-31, 33) .
5.6.	Destaque-se que em consonância com o termo de convênio, cláusula terceira, II, "g", os responsáveis estavam obrigados a destacar a participação do Governo Federal e do Ministério do Turismo em toda e qualquer divulgação do evento relacionada com a execução do objeto, bem como opor a marca do Governo Federal (peça 4, p. 3) . Tal regra, no entanto, não foi observada conforme se identifica nas cópias das fotografias anexadas ou mesmo nas cópias das publicações do evento.
5.7.	Quanto às datas de realização do evento, enfatize-se que de acordo com o plano de trabalho (peça 7, p. 1) , o cronograma de execução teria início dia 23/12, no entanto, de acordo com o calendário constantes das cópias apresentas, o evento foi iniciado dia 13/12 (peça 101, p. 33) .
5.8.	Não encontra respaldo nos autos a afirmação de que houve a aprovação das etapas realizadas nas demais cidades, exceto Braço do Norte. Nessa linha, vale transcrever elucidativa análise empreendida na Nota Técnica de Análise de Reconsideração nº 179/2016, emitida pelo Ministério do Turismo, por meio da Secretaria Nacional de Qualificação e Promoção do Turismo (peça 39, p. 2) :
Em análise aos autos do processo de prestação de contas, verificou-se que, conforme folder de divulgação do evento (fl. 139) , quatro etapas do evento foram realizadas antes mesmo do início da vigência do Convênio, o que caracteriza afronta a legislação que rege a matéria e descumprimento da alínea "o" do inciso II da cláusula terceira do termo de convênio assinado.
E na Única etapa realizada dentro de período de vigência, qual seja, etapa de Tubarão- SC, o Convenente não demonstrou a utilização dos itens conforme previsto no Plano de Trabalho. 
As fotografias da etapa, apresentadas por meio de CD ROM acostado á fl. 133, não demonstram a utilização dos itens em conformidade com o Plano de trabalho aprovado. 
12.	Quanto ao valor da multa aplicada, observo que atende aos parâmetros do art. 57 da Lei 8.443/92, cujo critério para fixação respeita o limite imposto pela lei é de 100% do valor do débito. Dentro desse limite, o Tribunal tem a prerrogativa de fixar a penalidade a partir da avaliação dos diversos aspectos envolvidos no caso concreto, tais como reprovabilidade da conduta, gravidade dos fatos, capacidade econômica dos responsáveis, dentre outros.
Ante o exposto, ao acolher, no mérito, o exame e a proposta de encaminhamento da Serur, que contou com a anuência do Ministério Público junto ao Tribunal, incluo seus fundamentos às minhas próprias razões de decidir e VOTO no sentido de que o Tribunal adote a deliberação que ora submeto à apreciação deste Colegiado.
TCU, Sala das Sessões, em 24 de janeiro de 2023.
AROLDO CEDRAZ 
Relator